【裁判字號】    97,保險上易,31
【裁判日期】    971224
【裁判案由】    給付保險金
【裁判全文】
臺灣高等法院民事判決              97年度保險上易字第31號
    上  訴  人  安泰人壽保險股份有限公司
    法定代理人  甲○○
    訴訟代理人  何佩玲
    被上訴  人  乙○○
    訴訟代理人  劉孟錦律師
    複代理  人  周珮琦律師
上列當事人間請求給付保險金事件，上訴人對於中華民國97 年8
月28日臺灣板橋地方法院97 年度保險字第8號第一審判決提起上
訴，本院於97年12月10日言詞辯論終結，判決如下：
    主  文
上訴駁回。
第二審訴訟費用由上訴人負擔。
    事實及理由
一、上訴人之名稱為安泰人壽保險股份有限公司，業據被上訴人
    於起訴狀後附公司登記資料查詢可參（原審卷第77頁），原
    審判決記載為ＩＮＧ美國安泰人壽保險股份有限公司，顯係
    誤載，已由原審裁定更正。又上訴人之法定代理人原為翟健
    ，已於原審變更為甲○○，並據其於原審聲明承受訴訟，有
    經濟部函、公司變更登記表及聲明承受訴訟狀在卷（原審卷
    第263-265頁），核無不合。
二、被上訴人主張：訴外人林振堂為被上訴人之前夫，林振堂於
    83年8月30 日為要保人及被保險人，向上訴人「投保安泰增
    值分紅終身壽險契約」（保單號碼：Ｚ000000000-0），嗣變
    更為「安泰定期人壽保險契約」，保險金為新臺幣（下同）
    150萬元， 身故受益人以被上訴人為第一順位，保費半年繳
    納1次，約定由上訴人派員至臺北縣三重市○○○路49號3樓
    由被上訴人代繳，投保後9年來均依此方式收款， 惟至第10
    年，上訴人之收費員僅向被上訴人收取本人之保費，而未收
    取有關林振堂投保之本件保費，被上訴人向收費員詢問原因
    惟無下文。嗣林振堂於95年6月9日因病去世，被上訴人向上
    訴人口頭請領保險金，上訴人於95年8月4日覆稱：本件保險
    單已失效，拒絕給付保險金云云，爰請求上訴人給付保險金
    150萬元及自95年8月4日起至清償日止按年息10%計算之利息
    等情。
    原審為被上訴人一部有理由，一部無理由之判決：上訴人應
    給付被上訴人1,402,414元及自97年1月10日起至清償日止按
    年息10%計算之利息；被上訴人其餘之訴駁回。
    被上訴人就原審駁回部分並未聲明不服，在本審聲明：上訴
    駁回。
三、上訴人則以：(一)系爭保險契約收費方式並非往取債務：依上
    訴人與林振堂間之契約第4條約定：「分期繳納的第2期以後
    保險費，應照本契約所載交付方法及日期，向本公司所在地
    或指定地點交付，或由本公司派員前往收取，並交付本公司
    開發之憑證」，即原則上由要保人林振堂向上訴人指定之地
    點交付，上訴人若派員前往收取時，得向該收費員交付則為
    例外，自非僅由上訴人派員前往收取一途，故要保書中之收
    費地址不足作為清償地，此由要保人若選擇金融媒體、信用
    卡、自行繳費等其他方式，亦須填載要保書中之收費地址可
    明。系爭要保書之「繳費方式」，並無「派員收費」之約定
    ，與最高法院94年度台上字第1510號判決之事實不同，況且
    系爭要保書第7點「繳費情形」，僅約定「繳別：年繳、 半
    年繳、季繳、月繳」與「繳費方式：現金／支票、信用卡、
    銀行／郵局帳戶自動轉帳」，而無清償地，則有關清償地應
    回歸系爭保險契約第4條約定。 (二)上訴人之業務人員張敏
    有3次前往收費地址─台北縣三重市○○○路49號3樓，向被
    上訴人收取本人之保險費，其竟未同時繳納系爭保險費，可
    見係被上訴人不欲繳交之意圖。(三)系爭保險契約於92 年8月
    30 日應繳納保險費而未繳，上訴人已於92年9月29日以掛號
    郵寄催繳函，該正本由被上訴人收受，其未於相當期間內繳
    交，至94 年1月12日系爭保險契約之保單價值準備金墊繳完
    畢，上訴人再發函全於94 年1月13日送達台北縣三重市○○
    ○路49號3樓，仍由被上訴人收受， 則催告意思表示已達，
    本件保險契約因要保人未繳交保險費致停交，上訴人自無給
    付保險金之責任。(四)上訴人如須給付本件保險金者，則經抵
    銷上訴人代墊繳之保險費、利息及貸款本息（92年8月30 日
    至94年1月9日墊繳4次保險費及利息為29,562元、4,124元，
    自94年1月10日起之保險費38,976 元，未清償之貸款本金及
    利息29,048 元）等後，被上訴人得請求之金額為1,398,290
    元等語抗辯。聲明：(一)原判決不利於上訴人之判決廢棄。(二)
    上開廢棄部分，被上訴人在第一審之訴駁回。
四、兩造不爭執之事實：
  (一)訴外人林振堂於83年8月30 日為要保人及被保險人，向上訴
    人投保「安泰增值分紅終身壽險契約」（保單號碼：Ｚ0000
    00000-00）；其後變更為「安泰定期人壽保險契約」，約定
    保險期間自83年8月30日至103年8月30日，保險金額150萬元
    ，身故受益人列被上訴人、林俊宏、林俊成，按填寫順位給
    付保險金，即被上訴人為第一順位受益人；每半年繳付保險
    費，有保險單、要保書、保險單條款及保險單契約內容變更
    申請書等件可稽（原審卷第79-110頁）。
  (二)本件保險契約自83 年8月30日至92年2月2月28日之保險費，
    均有按期繳納，惟自92 年8月30日以後保險費均未繳納，有
    被上訴人提出之續期保險費送金單多紙足憑（原審卷第33-5
    0頁），並為上訴人所自認（原審卷第120頁）。
  (三)被保險人林振堂其後於95年6月9日死亡，有台灣地方法院檢
    察署相驗屍體證明書附卷（原審卷第236頁）。
五、本件重要爭點在於：
  (一)本件保險契約是否約定為往取之債？
  (二)被上訴人基於受益人之地位，依保險契約請求上訴人給付保
    險金，是否有理由？如是，得請求之保險金為多少？
六、本件保險契約是否約定為往取之債？
  (一)查要保人林振堂與上訴人間之人壽保險要保書第5項 「收費
    地址」記載：「□被保險人地址□被保險人公司地址□要保
    人現在住址□要保人戶籍地址□其他」 及第7項「繳費方式
    」等項，供要保人勾選（原審卷第128頁反面）， 要保人林
    振堂勾選「被保險人地址及現金／支票」，可見本件保險契
    約就給付保險費之地點（清償地）及方式由要保人行使選擇
    權。 又被保險人地址原為「台北縣三重市○○街31巷7弄13
    號1樓」，惟嗣於89年3月20日要保人已通知上訴人變更收費
    地址為「 台北縣三重市○○○路49號3樓」，亦有變更之通
    知在卷（原審卷第130頁）。 再參本件保險契約成立後，自
    上開變更收費地址後之89年間至91年底之每半年繳納保險費
    事宜，均由上訴人派遣收費員古秀萍至上開地址找人收取保
    險費，一向是由被上訴人代要保人林振堂繳納保險費等情，
    業據證人古秀萍證述明確（ 原審卷第159-160頁），核與上
    訴人製發之續期保險費送金單上記載之「服務人員古秀萍」
    一致（原審卷第44-50頁）。 綜上堪認：本件保險契約已經
    要保人林振堂與上訴人於要保書上約明以被保險人地址作為
    收取保險費（以現金或支票繳納）之地點；地點原為台北縣
    三重市○○街31巷7弄13號1樓，嗣自89年3 月20日後變更為
    台北縣三重市○○○路49號3樓， 上訴人在此期間亦均派員
    前往台北縣三重市○○○路49號3樓收取保險費等情， 益徵
    要保人林振堂已與上訴人約明：以上開文化南路址作為要保
    人之保險費清償地，且係由上訴人派員前往上址收取之方式
    為之甚明。
  (二)上訴人雖抗辯：依契約第4條約定，第2期以後之保費，以要
    保人林振堂向上訴人指定之地點交付為原則，上訴人若派員
    前往收取時，得向該收費員交付為例外。若要保人選擇金融
    媒體、信用卡、自行繳費等其他方式，亦須填載要保書中之
    收費地址，是要保書之「繳費方式」，並無「派員收費」之
    約定云云。惟契約書第4條記載：「分期繳納的第2期以後保
    險費，應照本契約所載交付方法及日期，向本公司所在地或
    指定地點交付，或由本公司派員前往收取，並交付本公司開
    發之憑證」，既使用「或」字為約定，足見清償地交要保人
    選擇，尚難解為「原則上由要保人向上訴人指定地點交付，
    例外由上訴人派員前往收取」。 另要保書第7條已就本件保
    險費繳納方式約明為「現金／支票」，輔以契約自83年間成
    立至91年間多年間向由上訴人派員前往約定之被保險人地址
    處收取保險費之慣例，則上訴人仍否認其與要保人間有「派
    員收費」之約定，顯與事實不符，則上訴人上開辯解，自非
    可採。
  (三)按清償地依契約之訂定；又往取債務，係指以債務人之住所
    為清償地之債務而言，此種債務，必須債權人於清償期屆滿
    後至債務人之住所收取時，債務人拒絕清償，始負給付遲延
    之責任，最高法院69年台上字第1280號判例著有明文。經查
    ：
    1.本件保險契約已由要保人林振堂與上訴人約定由上訴人派
      員前往被保險人地址 （台北縣三重市○○○路49號3樓）
      收取保險費，而得認定有往取債務之約定。又本件保險契
      約之保險費自83年8月30日至92年2月28日均有如期繳納，
      迨上訴人於92 年8月30日應收取保費，其收費員張敏僅
      以電話聯絡未果，嗣後未再前往上開地址收取保險費，業
      據證人張敏證陳明確（原審卷第162頁）， 核與上開上
      訴人派員前往 台北縣三重市○○○路49號3樓收費之約定
      不符，則依前揭說明，尚難逕行責以債務人即本件要保人
      林振堂負給付遲延之責任。
    2.上訴人雖辯稱：收費員張敏已按保險契約上記載之電話
      聯絡未果，其後伊亦發函催告，應屬合法催告云云。然查
      本件保險契約上雖記載000-0000，惟嗣於89 年3月20日通
      知變更收費地址時，亦通知電話變更為00-00000000， 有
      上訴人提出之收費地址變更通知上載明 （原審卷第130頁
      ），被上訴人其後更於91 年4月17日通知將其本人及本件
      保單之聯絡電話變更為00-00000000， 上訴人之收費員古
      秀萍對此知之甚稔，並曾依此變更後電話與被上訴人聯絡
      後，由被上訴人代要保人林振堂繳納91 年9月18日之保險
      費等情， 業據證人古秀萍證陳綦詳（原審卷第160頁），
      可見：上訴人之其他承辦人員未將收費員古秀萍已知悉本
      件保險單變更後正確聯絡電話予以記載，則上訴人就本件
      92 年8月30日負責收費之收費員張敏撥打00000000號電
      話聯絡，實屬錯誤之電話灼然。又收費員張敏未依約前
      往收費地址台北縣三重市○○○路49號3樓收費， 則上訴
      人其後雖以函件寄送至該址通知要保人林振堂有關繳費事
      宜，被上訴人亦承認收受在卷（原審卷第121頁）， 亦因
      與前述往取債務之約定不符，而不生合法催告之效力，故
      上訴人上開辯解，均非可採。
七、被上訴人基於受益人之地位，依保險契約請求上訴人給付保
    險金，是否有理由？如是，得請求之保險金為多少？
  (一)查系爭保險契約第4條約定： 「分期繳納第二期以後分期保
    險費到期未交付時，年繳或半年繳者，自催告到達翌日起三
    十日內為寬限期間；月繳或季繳者，則自保險單所載交付日
    期之翌日起三十日為寬限期間……逾寬限期間仍未交付者，
    本契約自寬限期間終了翌日起停止效力」，可知：保險單停
    止之效力，須以保險費到期未交付，保險公司催告到達翌日
    起30日後仍未繳納為要件。然本件係因上訴人收費員張敏
    未依約定前往台北縣三重市○○○路49號3樓收取保費， 嗣
    以函件催告並非合法，尚難謂本件保險契約之要保人林振堂
    遲延繳納保費，是上訴人以要保人未繳保費為由，停止本件
    保險契約之效力，尚有未合，故本件保險契約仍有效存在。
    則被保險人林振堂於本件保險契約期間內之95年6月9日死亡
    ，屬於本件保險契約承保之事故發生，在系爭保險契約理賠
    範圍內，被上訴人基於本件保險契約之第一順位身故受益人
    之地位，請求上訴人給付身故保險金150萬元，為有理由。
  (二)上訴人辯稱：依系爭保險契約第15條約定，上訴人得就要保
    人有欠繳保險費經上訴人墊繳保險費，或保險單借款未還清
    者，予以抵償後再給付保險金一節。查系爭保險契約第15條
    確約定：「本公司給付各項保險金、解約金或返還保單價值
    準備金時，如要保人有欠繳保險費（包括經本公司墊繳的保
    險費）或保險單借款未還清者，本公司得先抵償上述欠款及
    扣除其應付利息後給付」，並為被上訴人所不爭執，則上訴
    人上開抵銷之抗辯，洵屬有據。
  (三)又上訴人辯稱：伊就本件保險契約，自92年8月30日至94年1
    月9日止墊繳4次保險費及利息共計33,686元（本金29,562元
    及利息4,124元，利息算至林振堂身故日95 年6月9日止）；
    另自94年2月28日至95年2月28日止墊繳3次保險費共計35,76
    6元，及自94 年1月10日至94年2月27日止（49天）之保險費
    為3,245元（11,922÷6÷30×49=3,245），總計保險費及利
    息應扣除38,976元。又因要保人林振堂於87 年8月13日辦理
    主契約險種變更（自安泰終身壽險變更為安泰定期人壽保險
    ），原險種解約金37,350元降為18,000元，當時上訴人本應
    退還要保人解約金差額19,350元；而要保人林振堂於86年12
    月26日辦理保單質押借款33,300元，迨87 年8月13日辦理主
    契約險種變更時，上開質押借款金額逾變更後安泰定期人壽
    保險之保單價值準備金20,400元，因而將前開應退還要保人
    之解約金差額19,350元，以其中15,084元逕行抵銷保單質押
    借款本金，另1,552元逕行抵銷保單質押借款之利息， 剩餘
    之2,714元轉作87年8月30日續期保險費之一部分，故要保人
    繳交87年8月30日續期保險費時，實際僅付8,273元；故要保
    人林振堂質押借款33,300元，經抵償15,084元後之未償金額
    為18,216元，累計至94年1月9日止本金為26,148元，計算至
    林振堂95 年6月9日身故時之質押借款利息為2,900元，即質
    押借款本息為29,048元（26,148+2,900=29,048）等情， 業
    據提出上訴人之自動墊繳保險費憑證、保單質押借款借據申
    請書、貸款償還明細表、保費資料查詢、保險費送金單及保
    單貸款明細查詢等件為證（原審卷第141-144、223-229頁）
    。被上訴人僅對其中之92 年8月30日至94年1月9日止上訴人
    墊繳4次保險費之利息4,124元有所爭執，查上訴人就92 年8
    月30日起之保險費未依約定前往清償地（台北縣三重市○○
    ○路49號3樓）收取保費， 尚難認係要保人林振堂遲延給付
    保費，要保人林振堂不負給付遲延之責任，本件上訴人自不
    得請求給付代墊保費之遲延利息4,124元。 是據以計算上訴
    人依契約第15條約定得主張扣抵墊繳保險費、質押借款及利
    息之金額為97,586元 （29,562+38,976+29,048=97,586），
    則被上訴人依本件保險契約得請求給付之保險金為1,402,41
    4元（1,500,000-97,586=1,402,414）。
  (四)再依系爭保險契約第10條約定：「要保人或受益人應於知悉
    本公司應負保險責任之事故後10日內通知本公司，並於通知
    後儘速檢具所需文件向本公司申請給付保險金。本公司應於
    收齊前項文件後15日內給付之， 逾期本公司應按年利1分加
    計利息給付」（原審卷第185頁反面），查被上訴人於96 年
    12月21日填具申請書，上訴人於96年12月25日收到申請書，
    有上訴人在被上訴人之申請書、理賠保險金申請書可稽（原
    審卷第253頁正反面）， 上訴人未於15日給付保險金，則上
    訴人依上開約定應自97年1月10日起按週年利率10%計付遲延
    利息予被上訴人。綜上，被上訴人請求上訴人給付本件保險
    金1,402,414元及自97 年1月10日起至清償日止按年息10%計
    算遲延利息之範圍內，為有理由，應予准許；逾此範圍之請
    求，為無理由，應予駁回。
八、綜上所述，被上訴人基於系爭保險契約之法律關係，得請求
    上訴人給付保險金1,402,414元，及自97年1月10日起至清償
    日止按週年利率10% 計算之遲延利息，為有理由，應予准許
    。原審為上開結論之判決，並無不合。上訴意旨指摘原判決
    不當，求予廢棄改判，為無理由，應予駁回。
九、據上論結：本件上訴為無理由，依民事訴訟法第449條第1項
    、第78條，判決如主文。
中    華    民    國    97    年    12    月    24    日
                    民事第一庭
                        審判長法  官  張耀彩
                              法  官  盧彥如
                              法  官  林金吾
正本係照原本作成。
不得上訴。
中    華    民    國    97    年    12    月    24    日
                              書記官  張淑芳


司法院資訊處製作；財團法人民間司法改革基金會備份。
